【裁判字號】    90,台上,300
【裁判日期】    900118
【裁判案由】    瀆職
【裁判全文】
最高法院刑事判決                                  九十年度台上字第三○○號
    上  訴  人  丙○○
    代  理  人  周群律師
                周仕傑律師
    被      告  乙○○
                甲○○
    共      同
    選任辯護人  何乃隆律師
右上訴人因自訴被告等瀆職案件，不服台灣高等法院中華民國八十七年十月二十八日
第二審判決（八十七年度上訴字第四二六二號，自訴案號：台灣台北地方法院八十七
年度自字第五九五號），提起上訴，本院判決如左：
    主  文
上訴駁回。
    理  由
按刑事訴訟法第三百七十七條規定，上訴於第三審法院，非以判決違背法令為理由，
不得為之。是提起第三審上訴，應以原判決違背法令為理由，係屬法定要件。且必須
依據卷內訴訟資料為具體之指摘，並足據以辨認原判決已具備違背法令之形式，始屬
相當。本件原判決以上訴人即自訴人丙○○自訴意旨略稱，被告甲○○、乙○○分任
台北巿稅捐稽徵處中正分處之主任及稅務員。自訴人於民國八十五年十月七日，就所
有坐落台北巿中正區○○段○○段二五四之二、二五五之二地號上之房屋，向被告等
申請自用住宅之優惠稅率。被告等竟假藉無關之財政部解釋函，核准申請之面積一部
分適用優惠稅率。經自訴人具函請求其釋示適用之法律，被告乃通知於八十六年十月
十七日會同台北巿古亭地政事務所到現場勘查測量。屆時被告會同地政事務所人員到
場，並未就台北巿詔安街五七巷用地，及系爭土地上多戶占用之房屋面積加以測量，
即行離去。卻於同年十一月四日通知依丈量結果，將已核准適用優惠稅率之面積，由
五十六平方公尺減縮為十六點六六平方公尺，而就八十五年度之地價稅增加新台幣（
下同）九千六百九十三元。其後又稱計算錯誤，將核准面積改為三十八點八八平方公
尺，地價稅應納稅額減為四千二百十八元。因認被告等涉犯刑法第一百二十九條第一
項之違法徵收罪嫌及同法第二百十三條之公務員登載不實罪嫌，兩者具牽連犯關係等
情。惟自訴意旨所指上開犯罪情節已為被告等所堅決否認，辯稱：地政事務所人員依
通知，指出有關土地之邊界，乙○○乃於指界當日下午前往拍照，並以丈量工具捲尺
依據現場之長寬，算出面積為五十六平方公尺。後來稅捐機關發現計算有誤，發函更
正。依規定，民眾若認為課稅計算有誤，可依稅捐稽徵法申請復查。本案曾送往稅捐
復查委員會作成決定書，伊等並無違法徵稅及登載不實等情。按刑法第一百二十九條
第一項之瀆職罪，係以公務員對於所收之租稅及各項入款，明知不應徵收而徵收為構
成要件，故公務員對於該項入款，縱屬不應徵收而誤認為應徵收時，即屬缺乏故意之
條件，自不構成該條之罪。又同法第二百十三條公務員登載不實罪之成立，除客觀上
公務員在其職務上所掌公文書，有為虛偽不實之登載行為，且足生損害於公眾或他人
外，其在主觀上須明知為不實。本件被告等縱如自訴人所指通知自訴人依丈量結果，
以房屋之總面積與地上建物總面積之比例計算應核准優惠稅率之面積，將原核准之五
十六平方公尺減為十六點六六平方公尺，而就八十五年度之地價稅增加九千六百九十
三元。惟台北市稅捐稽徵處中正分處，嗣依台北市稅捐稽徵處八十六年十月六日函示
原則，重新更正核准面積為三十八點八八平方公尺，地價稅應補徵稅額改為四千二百
十八元，業經被告等供述明確，且有台北市稅捐稽徵處函、台北市稅捐稽徵處中正分
處函影本附卷可稽。由於稅法複雜，故有復查、訴願、行政訴訟等救濟程序。被告等
辦理稅捐稽徵工作，就納稅義務人應納之稅額核課，難免有誤算情形發生。又自訴人
對於台北市稅捐稽徵處中正分處重新核定之上開稅捐不服，經依法申請復查，業經台
北市稅捐稽徵處八十七年三月二十七日北市稽法乙字第一○一○八二號決定書，以台
北市稅捐稽徵處中正分處之核定並無違誤為由，而駁回復查，有該決定書影本一份在
卷為憑。足見台北市稅捐稽徵處中正分處就自訴人稅捐之核課，並非全無依據。難謂
被告等有向自訴人違法徵收稅捐之故意。復查乙○○就本件稅捐之核課，曾發函台北
市古亭地政事務所，請於八十六年十月十七日上午十時會同勘查土地，並繳納指界費
六百元，勘查當日該地政事務所確曾派員會同現場勘查完竣，有台北市稅捐稽徵處中
正分處、台北市古亭地政事務所函影本各一份在卷可證。而乙○○於古亭地政事務所
人員當日到場指界後，即於同日下午，以丈量工具捲尺丈量系爭房屋之佔用面積，並
拍照及計算面積，亦經乙○○供陳甚詳，復有現場照片影本、土地位置草圖在卷可佐
。雖古亭地政事務所並未製成複丈成果圖，惟乙○○既已會同地政人員現場指界、拍
照及以捲尺量出面積，作為核課稅捐之依據，實已從事現場丈量之行為，難謂被告等
有登載不實情事。復查無其他證據足證被告等有被訴犯行，因認被告被訴犯罪尚屬不
能證明，乃維持第一審諭知被告等無罪之判決，駁回自訴人在第二審之上訴，已詳予
說明其所憑之證據及認定之理由。並敘明本件事證已明確，自訴人請求傳訊張素戀調
查乙○○有否實施丈量，核無必要。從形式觀察，並無認定事實違背證據法則或不備
理由等違法情事存在。自訴人上訴意旨略以：乙○○並非專業測量人員，如何於八十
六年十月十七日下午，在無人配合之下就有關十餘戶房屋測量。原審未傳訊證人張素
戀及台北巿古亭地政事務所人員調查究明，即逕為被告等無罪之判決，要有未合等情
。惟查被告等於原審已陳明：台北巿稅捐稽徵處為稽徵業務需要，編訂各稅「稽徵作
業手冊」，其中對建物面積之測量並以圖解說明，故每位稅捐稽徵人員均具備測量建
物之基本智能。本件經台北巿稅捐稽徵處中正分處函請台北巿古亭地政事務所於八十
六年十月十七日派員指界後，乙○○依指界結果，即於當日下午以捲尺在現場丈量占
用面積有出入之四間房間，並繪製土地位置草圖及拍照為證，再佐以自訴人所提供之
占用人名冊，即可得出上開地號上之系爭房屋面積，而非如自訴人所稱應丈量十餘戶
房屋面積，再予合計之作法等情（見原審卷第五七頁）。原審採信被告等之辯解，認
被告等並無違法徵收稅捐與登載不實之犯意，並認本件事證已明確，而無傳訊張素戀
及台北巿古亭地政事務所人員之必要，此係事實審法院採證認事之職權行為，難謂有
違法情事。上訴意旨係就原審已說明論斷之事項，任憑己見而為爭論，或就原審採證
認事職權之行使，任意指摘，為單純事實上之爭執，並不足以辨認原判決已具備違法
之形式，自與法律規定得為第三審上訴理由之違法情形不相適合。其上訴違背法律上
之程式，應予駁回。
據上論結，應依刑事訴訟法第三百九十五條前段，判決如主文。
中      華      民      國     九十     年      一      月     十八     日
                              最高法院刑事第七庭
                                  審判長法官  吳  雄  銘
                                        法官  池  啟  明
                                        法官  石  木  欽
                                        法官  郭  毓  洲
                                        法官  吳  三  龍
      右正本證明與原本無異
                                              書  記  官
中      華      民      國     九十     年      二      月      一      日


司法院資訊處製作；財團法人民間司法改革基金會備份。
